【裁判字號】    89,重訴,183
【裁判日期】    890630
【裁判案由】    分配表異議之訴
【裁判全文】
臺灣士林地方法院民事判決  八十九年度重訴字第一八三號
    原      告  丙○○
                甲○○
                丁○○
    右  三  人  方智雄律師
    訴訟代理人
    被      告  戊○○  住台北市○○路○段二○八巷三九號七樓
    訴訟代理人  賈育民律師
    被      告  乙○○  住台北市○○○路○段二六三巷六號
右當事人間分配表異議之訴等事件，本院判決如左：
    主    文
確認臺灣士林地方法院八十七年度執字第五三四六號強制執行事件，於民國八十九年
三月十日所製作如附件所示之分配表，所列分配次序第五即被告乙○○之抵押債權新
台幣貳佰肆拾萬元不存在。
確認臺灣士林地方法院八十七年度執字第五三四六號強制執行事件，於民國八十九年
三月十日所製作如附件所示之分配表，所列分配次序第六即被告戊○○之抵押債權於
超過新台幣柒佰肆拾玖萬玖仟壹佰壹拾柒元之部分不存在。
臺灣士林地方法院八十七年度執字第五三四六號強制執行事件，就債務人即原告丙○○、甲○○、丁○○之財產拍賣所得價金，被告乙○○之前開第一項抵押債權，不得
列入分配表受分配。
臺灣士林地方法院八十七年度執字第五三四六號強制執行事件，就債務人即原告丙○○、甲○○、丁○○之財產拍賣所得價金，被告戊○○之前開第二項抵押債權於超過
柒佰肆拾玖萬玖仟壹佰壹拾柒元之部分，不得列入分配表受分配。
原告其餘之訴駁回。
訴訟費用由被告戊○○負擔二十分之一，由被告乙○○負擔四分之一，餘由原告負擔
。
    事    實
甲、原告方面：
一、聲明：
（一）請求確認臺灣士林地方法院八十七年度執字第五三四六號強制執行事件，於民
      國八十九年三月十日製作如附件所示之分配表，所列分配次序第五即被告乙○○之抵押債權新台幣貳佰肆拾萬元，第六分配次序即被告戊○○之抵押債權新
      台幣捌佰萬元均不存在。
（二）臺灣士林地方法院八十七年度執字第五三四六號強制執行事件，就債務人即原
      告丙○○、甲○○、丁○○之財產拍賣所得價金，被告乙○○、戊○○之前項
      抵押債權，不得列入分配表受分配。
二、陳述：
（一）貴院民事執行處八十七年度執字第五三四六號拍賣抵押物強制執行事件（下稱
      ：系爭執行事件），其執行標的物：坐落台北市○○區○○段三小段六一六地
      號土地一筆、面積一二四平方公尺，及其地上房屋門牌號碼：台北市○○區○○街二七八號一至四樓（下稱：如附表一所示不動產），原係訴外人吳麗卿、
      吳庭瑞姐弟二人共有，於民國七十九年十一月三十日，吳麗卿、吳庭瑞以如附
      表一所示不動產為抵押物，向訴外人台灣中小企業銀行股份有限公司（下稱：
      台灣中小企銀）借款，並為該銀行設定本金最高限額新台幣（下同）一千三百
      二十萬元之第一順位抵押權登記，作為債務擔保。嗣吳麗卿、吳庭瑞於八十五
      年三月二十日，向被告乙○○借款二百萬元，並以如附表一所示不動產為乙○○設定最高限額二百四十萬元之第二順位抵押權登記。吳麗卿、吳庭瑞又於八
      十五年五月九日，向林育靖借款一百萬元，並以如附表一所示不動產為林育靖
      設定第三順位最高限額一百二十萬元抵押權登記。吳麗卿、吳庭瑞二人又於八
      十五年十一月五日，向楊榮暻借款一百萬元，並以如附表一所示不動產為楊榮
      暻設定最高限額五百萬元抵押權登記。茲因吳麗卿負債過多週轉不靈，遂委託
      債權人中之一人即被告戊○○及其夫陳定村為其清理債務，擬變賣如附表一所
      示不動產以清償債務，乃將印章、印鑑證明、所有權狀等證件交付被告戊○○
      保管，詎被告戊○○未經吳麗卿、吳庭瑞之同意，竟趁機盜用吳麗卿、吳庭瑞
      之印章，於八十五年十二月四日，以如附表一所示不動產，為戊○○自己設定
      本金最高限額八百萬元之虛偽抵押權登記，實際並未付八百萬元予吳麗卿、吳
      庭瑞。其後，因上開不動產出價過高無人應買，至八十六年五月二十一日，吳
      麗卿、吳庭瑞遂與被告戊○○協商約定（下稱：上開買賣契約），由被告戊○○以價金二千九百萬元購買如附表一所示不動產，並以應給付吳麗卿、吳庭瑞
      之價金，為吳麗卿、吳庭瑞清理債務，遂約定付款方法如下：
  １、至訂約日止，吳麗卿、吳庭瑞欠戊○○、陳定村夫婦之欠款，合計三百五十八
      萬六百七十三元，全部作為簽約款（定金），抵充買賣價金之一部分。
  ２、至八十六年五月十四日止，吳麗卿、吳庭瑞欠第一順位抵押權人台灣中小企銀
      、欠第二順位抵押權人乙○○、欠第三順位抵押權人林育靖之本金及利息，由
      戊○○代為清償，其代償款抵充買賣價金之一部分。
  ３、戊○○應給付吳麗卿、吳庭瑞六十萬元（後增加為七十五萬元）。
  ４、扣除１、２、３筆款後之餘款，代吳麗卿償還欠原告丁○○、原告甲○○之夫
      鄭百泰、訴外人鄭慧芳、鄭文玲、陳明珠、陳麗珠、陳寶珠之民間互助會款一
      百萬元，及欠其他民間互助會會員之會款（由吳麗卿任會首，已宣告倒會），
      由戊○○代表其他會員後再收取分配其他債權人。
  ５、戊○○虛偽設定之八百萬元抵押權應同時塗銷，不得再向吳麗卿、吳庭瑞請求
      。
（二）被告戊○○於八十六年六月間，以其個人名義，將仍登記為吳麗卿、吳庭瑞如
      附表一所示不動產之二樓出售原告丙○○，價金五百八十萬元，原告丙○○已
      付三百萬元、三樓出售原告甲○○，價金五百二十萬元，原告甲○○已付三百
      萬元、四樓出售原告丁○○，價金五百五十萬元，原告丁○○已付三百萬元。
      買賣契約書均約定戊○○應將出售之不動產上設定之抵押權全部清償塗銷。另
      如附表一所示不動產一樓則由被告戊○○借用其夫陳定村之名義，信託登記為
      陳定村名義所有，實際為戊○○自己所有。被告戊○○雖將原告購買如附表一
      所示不動產其中建物二、三、四樓以及所坐落土地應有部分各四分之一分別過
      戶登記為原告所有，惟對於前揭第１、２項抵押權部分，則未依其與吳麗卿、
      吳庭瑞訂立買賣契約之約定，代吳麗卿、吳庭瑞清償債務，並塗銷抵押權設定
      登記，以致抵押權人台灣中小企銀及乙○○因債務屆期未獲清償，遂聲請以系
      爭執行事件拍賣如附表一所示不動產取償。
（三）在系爭執行事件執行中，於八十七年十二月十六日，被告戊○○怕如附表一所
      示不動產被賤賣受損，乃由被告戊○○籌款二百四十萬元給付被告乙○○，被
      告乙○○之二百四十萬元抵押債權既於八十七年十二月十六日全部受償而消滅
      ，本應撤銷強制執行，不應再參與分配，詎被告乙○○竟未聲請撤銷強制執行
      ，繼續以第二順位抵押債權二百四十萬元參與分配。查如附表一所示不動產業
      經鈞院拍賣執行完畢，並於八十九年三月十日作成如附件所示之分配表，將被
      告乙○○第二順位抵押債權二百四十萬元以第五次序列入優先分配，分給二百
      四十萬元，依法自有未合。被告乙○○對於吳麗卿、吳庭瑞二百四十萬元抵押
      債權既經受償而消滅，茲因民事執行處法官對於債權人之債權是否存在之實體
      爭執無審判權限，被告乙○○既不撤回分配，原告為系爭執行事件之債務人，
      對於其債權是否存在有法律之利益關係，爰提起確認如附件所示分配表所列分
      配次序第五即被告乙○○之抵押債權二百四十萬元不存在，以及系爭執行事件
      就債務人即原告之財產拍賣所得價金，被告乙○○之前項抵押債權，不得列入
      分配表受分配。
（四）被告戊○○之八百萬元抵押權，業經吳麗卿、吳庭瑞於原告自訴戊○○、陳定
      村詐欺之刑事案件（鈞院八十七年度自字第二九一號）審理中，到庭迭次陳述
      不知戊○○設定該抵押權事，戊○○亦未給付伊八百萬元等情。被告戊○○迄
      未證明有給付八百萬元予吳麗卿、吳庭瑞之事實，對照被告戊○○所不爭之伊
      與吳麗卿、吳庭瑞訂立之上開買賣契約書第三條第二款之約定，足以認定截至
      訂約之日即八十六年五月二十一日止，吳麗卿、吳庭瑞並無欠戊○○該八百萬
      元抵押債務，否則被告戊○○當時必然主張抵銷上開買賣契約約定價金之一部
      分，豈會同意無條件塗銷八百萬元之抵押權登記？再就戊○○於訂立上開買賣
      契約時，僅主張吳麗卿欠戊○○之借款三百五十八萬零六百七十三元，抵充價
      金之一部分觀之，可見至訂約日止，吳麗卿、吳庭瑞實際欠戊○○、陳定村者
      僅前開三百五十八萬零六百七十三元而已，別無其他抵押債務。縱使認定該三
      百五十八萬零六百七十三元係在該最高限額八百萬元抵押權擔保範圍內，亦因
      抵押權人戊○○將該債權與其應給付債務人吳麗卿之不動產價金相抵銷而不復
      存在，自不得再以八百萬元參與分配。
（五）至於被告戊○○代吳麗卿償還積欠台灣中小企銀、乙○○、林育靖、楊榮暻之
      抵押借款，係用以抵充戊○○應給付吳麗卿、吳庭瑞買賣價金之方法，既充當
      上開買賣價金之一部分，對吳麗卿、吳庭瑞即無代償債權可得主張，此乃前開
      不動產買賣契約第三條第二款，約定戊○○應無條件將八百萬元抵押權登記同
      時塗銷之道理。
（六）被告戊○○於八十五年十二月四日設定八百萬元抵押權時，並不預知將於五個
      月後之八十六年五月二十一日，會向吳麗卿、吳庭瑞承購如附表一所示不動產
      ，更不可能預知爾後訂立之上開買賣契約第五條第二款會約定伊須代賣方之吳
      麗卿、吳庭瑞繳納土地增值稅，可見戊○○代繳之土地增值稅二百十五萬四千
      八百十五元，非在該八百萬元抵押權擔保範圍之內。再就戊○○與吳麗卿、吳
      庭瑞訂立之上開買賣契約書第三條第二款約定「戊○○設定抵押權新台幣八百
      萬元同時塗銷」之條款書列在先，於第五條第二款始約定「本件土地增值稅中
      甲方（戊○○）代為繳納」，未訂明戊○○代繳土地增值稅在該八百萬元抵押
      權擔保之內，亦可認定被告戊○○代繳之土地增值稅絕不在八百萬元抵押權所
      擔保之列。
（七）被告戊○○依上開買賣契約應給付吳麗卿、吳庭瑞買賣價金為二千九百萬元，
      扣除：
  １、吳麗卿、吳庭瑞欠戊○○之欠款三百五十八萬零六百七十三元。
  ２、戊○○於訂約時給付吳麗卿七十五萬元。
  ３、代吳麗卿還乙○○二百四十萬元。
  ４、代吳麗卿還林育靖一百二十萬元。
  ５、代吳麗卿還楊榮暻一百萬元。
  ６、代吳麗卿、吳庭瑞繳納土地增值稅二百十五萬四千八百十五元。
      可見被告戊○○實際尚欠吳麗卿、吳庭瑞一千八百五十九萬四千五百十二元。
      被告戊○○對吳麗卿、吳庭瑞實際並無八百萬元抵押債權可得行使，而得參與
      系爭執行事件。
（八）如附表一所示不動產被拍賣時，其中一至三樓已分別移轉登記為原告名義所有
      ，並將原告列為債務人，如將被告乙○○之二百四十萬元、被告戊○○之八百
      萬元債權剔除不予列入分配，其二人得分配之款九百二十二萬八千六百十四元
      即應退還原告。可見原告確有請求法院確認被告之債權不存在之法律上利益。
      且原告業於八十九年三月三十一日已具狀向鈞院民事執行處聲明異議，該民事
      執行處既不將被告之分配金額剔除，爰依法提起本件訴訟，請求判決如原告聲
      明所示。
三、證據：提出本院民事執行處強股八十七年度執字第五三四六號分配表、台北市大
          同區○○段○○段一○三建號建物登記謄本、上開買賣契約書、和解協議
          書、本院八十七年度拍字第六八一、一六七三號民事裁定、臺灣高等法院
          八十八年度上訴字第一九五三號刑事案件八十八年八月十二日訊問筆錄、
          支票、系爭執行事件執行命令、分配通知書、本院八十七年度自字第二九
          一號八十七年十一月二十四日、八十八年一月二十六日、八十八年三月九
          日訊問筆錄、台北市稅捐稽徵處土地增值稅繳款書、聲明異議狀。
乙、被告乙○○方面：
一、聲明：
    原告之訴駁回。
二、陳述：被告乙○○曾與第三人陳定村（即被告戊○○之夫）協議，由陳定村代吳
    麗卿清償債務，但是約定拍賣如附表一所示不動產得分配領取之價款要交給陳定
    村，所以不能撤回執行，仍應取得分配款項。
三、證據：提出協議書影本、土地及建物登記謄本。
丙、被告戊○○方面：
一、聲明：
    原告之訴駁回。
二、陳述：
（一）原告提起本件分配表異議之訴，其依據為強制執行法第四十一條第二項。然分
      配表異議之訴在性質上屬於形成之訴，而非確認之訴；蓋本訴之目的在請求法
      院以判決變更分配表或形成新的分配，而非請求確認債權人之債權不存在。從
      而原告訴之聲明第一項請求確認被告乙○○之抵押債權新台幣二百四十萬元及
      被告戊○○之抵押債權新台幣八百萬元不存在，係屬確認之訴，應解為無起訴
      之法律上利益。
（二）有執行名義之債權人參與分配者，其債權之存否及金額之多少，已有執行名義
      可據，不容債務人任意異議；故強制執行法第四十一條增訂第二項規定，債務
      人對此種債權人為異議者，僅得以同法第十四條規定之事由，提起分配表異議
      之訴。
（三）再者，最高法院八十四年台抗字第三十六號裁定要旨：「：：依強制執行法第
      四十一條規定提起分配表異議之訴，僅以對分配表所列金額之計算、分配之比
      例及分配之次序有不同意者為限；若對分配表所列債權主張不存在，應另提確
      認之訴，亦非提起分配表異議之訴所能救濟。」
（四）被告乙○○之抵押權依土地登記簿所載，係八十五年三月二十日登記，債務人
      為吳麗卿及吳庭瑞，且為上開買賣契約書第三條所明定，故該抵押權確屬存在
      。該抵押權所擔保之債權二百四十萬元，係吳麗卿及吳庭瑞向被告乙○○所借
      ，約定由吳麗卿及吳庭瑞將如附表一所示不動產過戶予被告戊○○後，由被告
      戊○○代為清償該抵押權，但因原告未履行契約，故被告拒絕清償抵押債權。
      另乙○○知悉被告向吳麗卿及吳庭瑞購買如附表一所示不動產後，本欲實施抵
      押權，因被告不希望如附表一所示不動產遭拍賣，乙○○乃與訴外人陳定村商
      議，將抵押權轉讓陳定村，因抵押權尚未辦理變更登記，故乙○○仍登記為抵
      押權人。
（五）被告戊○○於如附表一所示不動產設定之八百萬元本金最高限額抵押權，依土
      地登記簿所載，係八十五年十二月四日登記，債務人為吳麗卿及吳庭瑞，且為
      上開買賣契約書第三條所明定，並經吳庭瑞於八十六年十二月五日簽立之聲明
      書中承認向戊○○借款設定第三順位抵押權，故該抵押權確屬存在，因此，舉
      凡如附表一所示不動產新發生之債務由被告戊○○代償者，均為該抵押權擔保
      之範圍，被告戊○○所主張之八百萬元抵押權擔保債權，其中五百萬元，分別
      為被告戊○○持有由吳庭瑞、吳麗卿於八十五年八月九日簽發，八十六年二月
      九日到期，面額四百萬元之本票及八十五年四月八日簽發，八十六年四月十二
      日到期，面額一百萬元之本票各一紙之本票債權；此外，被告戊○○還替吳麗
      卿及吳庭瑞繳納台灣中小企銀之貸款利息一百一十三萬二千四百十一元，以及
      代繳上開不動產移轉須繳納之土地增值稅二百一十五萬四千八百一十五元。上
      開買賣契約，雖於第三條約定塗銷抵押權，於第五條約定各項稅款及費用負擔
      事項，但土地增值稅是在過戶前應繳納，抵押權係在過戶後才塗銷，則抵押權
      未塗銷前，土地增值稅當然應在該八百萬抵押權擔保範圍內，否則被告有何理
      由要為吳麗卿及吳庭瑞繳納土地增值稅？
（六）八十六年六月十二日被告戊○○將如附表一所示不動產其中二、三、四樓與原
      告分別訂立買賣契約，於買賣契約第三條第四項約定：「房地尾款新台幣壹佰
      萬元正，甲方應於產權登記甲方名義後五日內給付乙方，原銀行貸款及他項權
      利乙方應於產權登記完畢後十五日內由乙方負責清償，清償證明書同時交付甲
      方。」。但原告共只繳款九百萬元，且未按契約依期繳付，原告甲○○、丁○○於八十六年八月十五日取得房地所有權，原告丙○○於同年十二月三十日取
      得房地所有權，其餘尾款並未於過戶後五日內給付被告戊○○，被告戊○○基
      於雙務契約之同時履行抗辯權，當然拒絕先塗銷抵押權。原告不依約繳付價金
      ，且又取得房地產權，致被告無法以其應繳價金來清償原存抵押權並致上開不
      動產均遭拍賣，全因原告違約所造成，今反而主張被告未清償上開不動產之抵
      押權，實屬無理。
（七）被告戊○○向吳麗卿及吳庭瑞購買如附表一所示不動產，並未直接登記為房地
      所有權人，在尚未辦理房地所有權移轉登記前，原有抵押權本就存在，將隨同
      不動產所有權移轉而移轉。上開抵押權既然確屬真正，且係在原告取得所有權
      之前即已存在，原告憑何主張該抵押債權不存在？
（八）原告起訴狀理由六所言，益見原告圖謀以不當之訴訟而得財產上不法利益：
  １、被告戊○○應給付吳麗卿及吳庭瑞之不動產買賣價金固為二千九百萬元，但扣
      除原告所列六項金額外，其餘尾款全部抵償乙方付甲方等人之互助會款，此為
      上開買賣契約第三條第二項所明訂，所謂甲方等人包括原告及其家人在內，且
      云全部抵償互助會款，表示尾款數額不及互助會款之金額，原告有意省略此部
      分，其心態已屬可議！
  ２、倘被告尚欠吳麗卿及吳庭瑞一千八百五十九萬四千五百十二元，為何吳麗卿及
      吳庭瑞不向被告追索？且被告之抵押權存在於被告與吳麗卿及吳庭瑞之間，抵
      押權人與債務人並無爭執，原告當無置喙之餘地。況原告又非行使債權人之代
      位權，更無確認他人間抵押債權存在與否之權利。
（九）原告提起本件訴訟之目的，在於其自稱之「如能確認其債權不存在，不許其列
      入分配，則該分配款應歸債務人之原告等取回。」，而其所憑之證據純屬個人
      臆測，在此之前對被告提起刑事詐欺及偽造文書自訴，業經法院判決無罪確定
      在案。另以八十九年重訴字一一八號請求被告返還買賣價金，足證原告不思自
      己違約而濫訟，實不足取！
三、證據：提出協議書、聲明書、本院八十七年度自字第二九一號刑事判決、臺灣高
          等法院八十八年度上訴字第一九五三號刑事判決、最高法院八十八年度台
          上字第七四七一號刑事判決、臺灣中小企業銀行利息收據、不動產買賣契
          約書。
    理      由
壹、程序方面：
一、法律關係之存在否不明確，致原告在私法上之地位有受侵害之危險，而此危險得
    以對於被告之確認判決除去者，即得依民事訴訟法第二百四十七條之規定提起確
    認之訴。經查：如附表一所示不動產原屬訴外人吳麗卿、吳庭瑞所共有，並於八
    十五年三月二十日以被告乙○○為抵押權人，以吳麗卿、吳庭瑞為債務人，為被
    告乙○○設定二百四十萬元最高限額抵押權，又八十五年十二月四日以被告戊○○為抵押權人，以吳麗卿、吳庭瑞為債務人，為被告戊○○設定八百萬元之第五
    順位本金最高限額抵押權，嗣如附表一所示不動產其中建物二、三、四樓所有權
    全部及所坐落土地之應有部分各四分之一，經被告戊○○以其個人名義各與原告
    簽訂買賣契約，並於八十六年間分別自所有權人吳麗卿、吳庭瑞直接移轉登記為
    原告所有。現如附表一所示不動產，經抵押權人即被告乙○○聲請系爭執行事件
    強制執行中，被告戊○○亦以八百萬元之債權聲明參與分配，就如附表一所示不
    動產拍賣所得價金，倘經執行債權人受償後尚有餘額，仍屬如附表一所示不動產
    所有權人所有，而應發還，惟經本院執行處製作如附件所示之分配表，被告乙○○以二百四十萬元之抵押債權列入分配，並獲得全額分配，被告戊○○則以八百
    萬元之抵押債權列入分配，獲得分配金額為六百八十二萬八千六百一十四元，尚
    有不足額一百餘萬元，原告對於被告所主張之上開債權均為否認，足見兩造間對
    於被告乙○○與吳麗卿、吳庭瑞間是否有二百四十萬元之抵押債權，以及被告戊○○對於吳麗卿、吳庭瑞間是否有八百萬元之抵押債權存在，顯已發生爭執，如
    不訴請確認，原告在私法上財產權將有受侵害之危險，參諸首開說明，原告提起
    如聲明第一項所示確認之訴以排除此項危險，於法有據，合先敘明。
二、按債權人或債務人對於分配表所載各債權人之債權或分配金額有不同意者，應於
    分配期日一日前，向執行法院提出書狀，聲明異議，強制執行法第三十九條第一
    項定有明文。異議未終結者，為異議之債權人或債務人，得向執行法院對為反對
    陳述之債權人或債務人提起分配表異議之訴，同法第四十一條第一項前段亦有明
    文。經查，本件執行債務人對於如附件所示分配表所載被告之債權不同意，已於
    分配期日（即八十九年四月十一日）前之八十九年三月三十一日向本院執行處提
    出書狀，聲明異議，且於八十九年四月十八日提起本件民事訴訟，同時向執行處
    為起訴之證明，此有聲明異議狀、陳報狀各一件附於系爭執行事件卷宗足資佐證
    ，從而，原告提起本件分配表異議之訴，程序上並無不合。被告戊○○仍執修正
    前舊法之規定，辯稱原告僅得以對分配表所列金額之計算、分配之比例及分配之
    次序有不同意者為限，始得提起分配表異議之訴，容有誤會。
三、又按債務人對於有執行名義而參與分配之債權人為異議者，僅得以第十四條規定
    之事由，提起分配表異議之訴，強制執行法第四十一條第二項規定甚明，再按，
    執行名義無確定判決同一之效力者，於執行名義成立前，如有債權不成立或消滅
    或妨礙債權人請求之事由發生，債務人亦得於強制執行程序終結前提起異議之訴
    ，同法第十四條第二項著有明文。本件被告戊○○僅提出本院八十八年度票字第
    二七一號本票裁定及確定證明書作為參與分配之執行名義（附於參與分配卷內，
    至被告戊○○所主張其餘債權部分，則係基於抵押權人身分參與分配，並未提出
    其他執行名義），查本票裁定之執行名義並無與確定判決同一之效力，是原告以
    被告戊○○所持有，由吳麗卿、吳庭瑞簽發如附表二所示本票之原因關係不存在
    ，爭執該二紙面額五百萬元之本票債權均不存在，而提起本件分配表異議之訴，
    亦為法之所許，併予敘明。
貳、得心證之理由：
一、本件原告起訴主張如附表一所示不動產原屬訴外人吳麗卿、吳庭瑞所共有，並於
    八十五年三月二十日以被告乙○○為抵押權人，以吳麗卿、吳庭瑞為債務人，為
    被告乙○○設定二百四十萬元最高限額抵押權，八十五年十二月四日，被告戊○○盜用吳麗卿、吳庭瑞之印章，虛偽設定以其為抵押權人，以吳麗卿、吳庭瑞為
    債務人，本金最高限額八百萬元之第五順位抵押權，其後，吳麗卿、吳庭瑞於八
    十六年五月二十一日，將如附表一所示不動產全部出售予被告戊○○，簽訂上開
    買賣契約，被告戊○○再將如附表一所示不動產其中建物二、三、四樓所有權全
    部及所坐落土地之應有部分各四分之一，出售予原告，並分別於八十六年間自所
    有權人吳麗卿、吳庭瑞直接移轉登記為原告所有。現如附表一所示之不動產，均
    經抵押權人即被告乙○○聲請系爭執行事件強制執行中，被告戊○○亦以八百萬
    元之債權聲明參與分配，就如附表一所示不動產拍賣所得價金，經本院執行處製
    作如附件所示分配表，被告乙○○以二百四十萬元之抵押債權列入分配，並獲得
    全額分配，被告戊○○則以八百萬元之抵押債權列入分配，獲得分配金額為六百
    八十二萬八千六百一十四元，實則被告乙○○對於吳麗卿、吳庭瑞之債權，業經
    被告戊○○依上開買賣契約第三條之約定代吳麗卿、吳庭瑞全部清償，至被告戊○○對於吳麗卿、吳庭瑞自始並無任何債權存在，均不得以渠等對於吳麗卿、吳
    庭瑞有上開債權，而分配如附表一所示不動產其中屬原告所有不動產之拍賣價金
    ，為此提起本件訴訟等語。
二、被告乙○○則以其與被告戊○○之夫陳定村作成協議，由陳定村代吳麗卿清償債
    務，但是約定拍賣如附表一所示不動產得領取之價款要交給陳定村，所以不能撤
    回執行，仍應取得分配款項等語置辯。被告戊○○則以：如附表一所示不動產設
    定之八百萬元本金最高限額抵押權，依土地登記簿所載，係八十五年十二月四日
    登記，債務人為吳麗卿及吳庭瑞，且為上開買賣契約書第三條所明定，並經吳庭
    瑞於八十六年十二月五日簽立之聲明書中承認向戊○○借款設定第三順位抵押權
    ，故該抵押權確屬存在，因此，舉凡如附表一所示不動產新發生之債務由被告戊○○代償者，均為該抵押權擔保之範圍，被告戊○○所主張之八百萬元抵押權擔
    保債權，其中五百萬元，係基於被告戊○○持有由吳庭瑞、吳麗卿簽發如附表二
    所示本票二件，而主張對吳麗卿、吳庭瑞有五百萬元本票債權；此外，被告戊○○還替吳麗卿及吳庭瑞繳納台灣中小企銀之貸款利息一百一十三萬二千四百十一
    元，以及代繳上開不動產移轉須繳納之土地增值稅二百一十五萬四千八百一十五
    元，是被告戊○○自得以對於債務人吳麗卿、吳庭瑞之上述所有債權其中八百萬
    元列入如附件所示分配表，並就拍賣價金受償等語資為抗辯。
三、被告乙○○部分：
（一）原告主張如附表一所示不動產原屬訴外人吳麗卿、吳庭瑞所共有，並於八十五
      年三月二十日以被告乙○○為抵押權人，以吳麗卿、吳庭瑞為債務人，為被告
      乙○○設定二百四十萬元最高限額抵押權，嗣被告乙○○對於吳麗卿、吳庭瑞
      之債權，業據第三人依上開買賣契約第三條之約定代吳麗卿、吳庭瑞全部清償
      完畢等語，迭據被告乙○○自認在卷（參見八十九年五月十五日、六月十九日
      言詞辯論筆錄），並有兩造提出之協議書影本一件在卷可稽，應堪信為實在，
（二）惟按抵押權為不動產物權，非經登記，不生效力，抵押權人僅能依設定登記之
      內容行使權利，既然上開二百四十萬元第二順位最高限額抵押權之設定登記，
      係以被告乙○○為抵押權人，以吳麗卿、吳庭瑞為債務人，則該抵押權所擔保
      者即為被告乙○○在擔保存續期間內，於約定限額範圍內，對吳麗卿、吳庭瑞
      所發生之債權。經查，被告乙○○在上開最高限額抵押權所約定之存續期間內
      ，對於吳麗卿、吳庭瑞之債務既經第三人代為清償完畢，已無債權存在，業經
      前揭認定，自不得以不存在之債權就如附表一所示不動產拍賣所得價金分配受
      償。從而，原告請求確認系爭執行事件，如附件所示之分配表，所列分配次序
      第五即被告乙○○之抵押債權二百四十萬元不存在，以及系爭執行事件中，就
      原告財產拍賣所得價金，被告乙○○之二百四十萬元抵押債權，不得列入分配
      表受分配，為有理由，應予准許。
（三）被告乙○○雖辯稱：第三人陳定村（即被告戊○○之夫）代吳麗卿、吳庭瑞清
      償時，已與被告乙○○達成協議，應將抵押權人變更登記為陳定村，倘抵押權
      人未完成變更登記為陳定村，則被告乙○○同意將其就拍賣如附表一所示不動
      產所分得之價款立即交付陳定村云云。惟查，第三人陳定村縱因清償吳麗卿、
      吳庭瑞之債務而承受被告乙○○之債權，惟其既非經登記為抵押權人，自不得
      對原告主張物權追及效力，而要求就原告所有財產拍賣所得價金受償，被告乙○○上開辯解，並無依據。
四、被告戊○○部分：
（一）按依土地法所為之登記有絕對真實之公信力，縱使債務人之處分有無效之原因
      ，在債權人未提起塗銷登記之訴，並得有勝訴之確定判決以前，其登記仍不失
      其效力，最高法院五十年度台上字第九六號判例著有明文；又按所謂最高限額
      之抵押契約，係指所有人提供抵押物，與債權人訂立在一定金額之限度內，擔
      保現在已發生及將來可能發生之債權之抵押權設定契約而言。此種抵押契約定
      有存續期間者，訂立契約之目的，顯在擔保存續期間內所發生之債權，於存續
      期間屆滿前所發生之債權，債權人在約定限額範圍內，對於抵押物享有抵押權
      ，最高法院六十六年度台上字第一○九七號判例要旨參照。查如附表一所示不
      動產於八十五年十二月四日，以被告戊○○為抵押權人，以吳麗卿、吳庭瑞為
      債務人，設定登記本金最高限額八百萬元之抵押權，抵押權存續期間至八十八
      年十二月二日止，此為兩造所不爭執，並有原告提出之土地及建物登記簿謄本
      可稽，應堪信實，參諸上開判例意旨，上開抵押權設定登記於系爭執行事件拍
      定時，既仍未經塗銷，則縱使上開抵押權登記之原因有無效或得撤銷之事由，
      其登記仍不失其效力，從而，被告戊○○在上開抵押權登記之存續期間內，於
      約定之八百萬元限額內，對吳麗卿、吳庭瑞所發生之債權，均為上開最高限額
      抵押權所擔保之範圍。
（二）按就債之履行有利害關係之第三人為清償者，得按其限度就債權人之權利，以
      自己之名義，代位行使，民法第三百十二條前段規定甚明。經查：被告戊○○
      主張其與吳麗卿、吳庭瑞簽訂上開買賣契約，約定由吳麗卿、吳庭瑞負責繳納
      土地增值稅，並由被告戊○○先代為繳納，被告戊○○先後於八十六年六月十
      日、六月十六日、八月十二日陸續繳納土地增值稅，共計繳納二百一十五萬四
      千八百一十五元之事實，為原告所不爭執，並有繳款書正本三件（附於系爭執
      行事件之參與分配卷內）及原告提出之上開契約書影本一件附卷足佐。被告戊○○既然依約代吳麗卿、吳庭瑞清償債務，則在其清償之限度內，因發生債權
      當然移轉之效力，而於上開清償時點，對吳麗卿、吳庭瑞共取得二百一十五萬
      四千八百一十五元之債權，該筆債權既在擔保存續期間內所發生，且在約定限
      額範圍內，因此對於抵押物（即如附表一所示不動產）應享有抵押權。至原告
      主張被告戊○○於設定上開抵押權時，並不預知將其將代吳麗卿、吳庭瑞繳納
      土地增值稅，以及上開買賣契約並未訂明被告戊○○代繳土地增值稅在上開抵
      押權擔保範圍內，可見戊○○代繳之土地增值稅二百十五萬四千八百十五元，
      不在上開抵押權擔保範圍內云云，容有誤會，洵無足取。
（三）再查，被告戊○○主張其於八十六年間另代吳麗卿、吳庭瑞向台灣中小企銀繳
      納貸款利息一百一十三萬二千四百一十一元之事實，為原告所不爭執，且據被
      告戊○○提出利息收據影本在卷足參，應認為真正。惟原告辯稱：被告戊○○
      代吳麗卿、吳庭瑞支付該筆貸款利息，係依上開買賣契約作為抵償買賣價金之
      一部分，被告戊○○不得主張對於吳麗卿、吳庭瑞取得一百一十三萬二千四百
      一十一元之債權等語。經按上開買賣契約書第二條約定：「買賣價格議定為新
      台幣貳仟玖佰萬元正」，第三條約定：「（一）甲方（即被告戊○○）於簽約
      時以乙方（吳麗卿）向甲方所借款新台幣參佰伍拾捌萬陸佰柒拾參元正作為簽
      約款，：：。（二）本件房地產權全部過戶登記完成時，甲方應支付乙、丙方
      共新台幣陸拾萬元正，由乙方吳麗卿負責收取，其餘房屋及土地尾款，乙丙雙
      方同意由甲方負責代為清償乙丙雙方向台灣中小企業銀行截至86年5月14日止
      之貸款本金及其應付利息，並代清償：：。」，足見被告戊○○代吳麗卿、吳
      庭瑞向台灣中小企銀清償截至八十六年五月十四日止之貸款利息七十八萬八千
      一百零九元部分（計算方式詳如附表三所示），係依上開買賣契約之約定，作
      為抵償部分買賣價金之用，被告戊○○並未因代償行為而對吳麗卿、吳庭瑞取
      得債權，原告此部分之辯解，核屬有據，應予採取。至於被告戊○○代吳麗卿
      、吳庭瑞向台灣中小企銀繳納超過八十六年五月十四日之貸款利息即三十四萬
      四千三百零二元部分（0000000─788109＝344302），則因非屬上開買賣契約
      約定之範圍，依民法第三百十二條前段之規定，被告戊○○在清償限度內，應
      取得對於吳麗卿、吳庭瑞之債權三十四萬四千三百零二元，該部分債權既在擔
      保存續期間內所發生，且在約定限額範圍內，因此對於抵押物（即如附表一所
      示不動產）亦應享有抵押權。
（四）又被告戊○○主張其持有由吳麗卿、吳庭瑞所簽發如附表二所示之本票二紙，
      因此對於吳麗卿、吳庭瑞有五百萬元本票票據債權等語，業據提出本票正本二
      件為據（均附於系爭執行事件之參與分配卷內）。原告對於如附表二所示本票
      發票人簽名之真正並無意見，惟辯稱：被告戊○○與吳麗卿、吳庭瑞間並無本
      票票據原因關係存在，因此被告戊○○不得主張對於吳麗卿、吳庭瑞有本票債
      權存在等語。經查：
  １、為保護善意第三人，助長票據之流通，票據關係一經成立，即與基礎原因關係
      分離，無論基礎原因關係有效與否，均對於票據權利之效力，不生影響，此即
      票據無因性之原則。因此票據行為為不要因行為，即不以給付之原因為要素而
      得成立之行為，除非有票據法上所規定之抗辯事由，否則，凡簽名於票據之人
      ，不問原因如何，均須依票上所載文義負責。原告既非如附表二所示本票之票
      據權利人或義務人，自不得任意以發票人與執票人即被告戊○○間之基礎原因
      關係不存在，而主張被告戊○○（即執票人）對於吳麗卿、吳庭瑞（即發票人
      ）間之本票債權不存在。
  ２、況且，吳麗卿曾於本院八十七年度自字第二九一號詐欺案件八十七年十二月二
      十九日當庭具狀陳報：如附表二所示其中一張面額一百萬元之本票，是其積欠
      林清汶代書之金主林育靖之借款，另張面額四百萬元之本票，是簽發交付林清
      汶代書之金主林育靖之保證票，實則並未收到該款等語（上開刑事卷宗卷一第
      一八七頁），足見吳麗卿、吳庭瑞與被告戊○○就如附表二所示本票之交付，
      顯非直接前後手關係，因此，縱使是發票人吳麗卿、吳庭瑞，依法亦不得以渠
      等與被告戊○○間基礎原因關係不存在之事由，對被告戊○○抗辯本票債權不
      存在，遑論原告並非票據當事人，甚且連原告取得如附表所示本票之基礎原因
      關係究竟為何均無法舉證以實其說，空言辯稱，實無足採。因認被告戊○○以
      其持有由吳麗卿、吳庭瑞所簽發如附表二所示之本票二紙，而主張對於吳麗卿
      、吳庭瑞有五百萬元本票票據債權存在，即屬有據。
（五）綜上，被告戊○○在上開抵押權登記之存續期間內，於約定之八百萬元限額內
      ，對吳麗卿、吳庭瑞共計取得七百四十九萬九千一百一十七元之債權（
      0000000＋344302＋0000000＝0000000），均為上開抵押權所擔保之範圍，其
      餘超過上開金額之抵押債權則不存在。從而，原告請求確認系爭執行事件，如
      附件所示之分配表，所列分配次序第六即被告戊○○之抵押債權在超過七百四
      十九萬九千一百一十七元之範圍不存在，以及系爭執行事件中，就原告財產拍
      賣所得價金，被告戊○○就超過七百四十九萬九千一百一十七元範圍之抵押債
      權，不得列入分配表受分配，為有理由，應予准許。逾此部分之請求，於法未
      合，應予駁回。
五、據上論結，本件原告之訴為一部有理由，一部無理由，依民事訴訟法第七十八條
    、第七十九條但書，判決如主文。
中      華      民      國    八十九    年      六      月      三十    日
                                臺灣士林地方法院民事第一庭
~B法      官  蔡文育
右為正本係照原本作成。
如對本判決上訴須於判決送達後廿日內向本院提出上訴狀。
中      華      民      國    八十九    年      七      月      三      日
~B法院書記官  蔡慧娟
附表三：本金00000000元（元以下均捨棄）
┌─────────────┬────┬──────┬─────────┐
│      計算利息起訖日      │  天數  │    利率    │    應付利息      │
├─────────────┼────┼──────┼─────────┤
│八十五年八月六日起至八十五│  20日  │  9.75％    │     55349        │
│年八月二十五日止          │        │            │                  │
├─────────────┼────┼──────┼─────────┤
│八十五年八月二十六日起至同│  54日  │  9.68％    │     148371       │
│年十月十八日止            │        │            │                  │
├─────────────┼────┼──────┼─────────┤
│八十五年十月十九日起至同年│  5日   │  9.65％    │     13695        │
│八十五年十月二十三日止    │        │            │                  │
├─────────────┼────┼──────┼─────────┤
│八十五年十月二十四日起至八│  209日 │  9.62％    │     570694       │
│十六年五月十四日止        │        │            │                  │
├─────────────┼────┴──────┴─────────┤
│   總             計      │                             788109       │
└─────────────┴─────────────────────┘


司法院資訊處製作；財團法人民間司法改革基金會備份。
